【裁判字號】    95,訴緝,88
【裁判日期】    950503
【裁判案由】    常業詐欺等
【裁判全文】
臺灣臺中地方法院刑事判決              95年度訴緝字第88號
公  訴  人  臺灣臺中地方法院檢察署檢察官
被      告  乙○○
                    國民
上列被告因偽造文書案件，經檢察官提起公訴（九十三年度偵字
第一○○○一號），本院判決如下：
    主    文
乙○○共同連續行使偽造私文書，足以生損害於他人，處有期徒
刑陸月，如易科罰金，以佰元折算壹日。扣案之「黃東曙」、
「葉祥奇」、「廖進郎」、「陳賢郎」、「楊欽仰」之國民身分
證共伍張（含乙○○照片共伍張）、「黃東曙」之汽車駕駛執照
壹張（含乙○○照片壹張）、偽造之「黃東曙」印章壹顆、聯邦
商業銀行文心分行戶名：黃東曙，帳號00000000000
0號存摺壹本、金融卡壹張、聯邦商業銀行文心分行活期儲蓄存
款申請書上偽造之「黃東曙」簽名及印文各枚、聯邦商業銀行
文心分行存款印鑑卡上偽造之「黃東曙」簽名壹枚及印文貳枚、
以黃東曙為要保人及被保險人之保險契約內容變更/復效/補發保
險單申請書上偽造「黃東曙」之簽名枚，均沒收。
    犯罪事實
一、乙○○前於民國九十二年間，因加重竊盜罪，經本院判處有
    期徒刑六月，緩刑三年，並於同年十月五日確定在案。其於
    緩刑期間內之九十三年三月間，因急迫需錢週轉，而向經營
    地下錢莊之甲○○（所犯常業重利及偽造文書部分，經本院
    判處有期徒刑八月及一年，並定應執行刑有期徒刑一年六月
    確定）借貸新臺幣（下同）六萬元，經預扣十天之利息六千
    元，實際取得借款五萬四千元，且須負擔依週年利率百分之
    四百計算之高額利息。然乙○○於陸續給付一、二萬元之利
    息予甲○○後，因無力繼續清償上開借款及高額利息，竟與
    甲○○及綽號「阿義」之不詳姓名年籍成年男子，共同基於
    行使偽造特種文書、偽造特種文書、偽造公印文、行使偽造
    私文書之概括犯意聯絡及偽造印文之犯意聯絡，約定只要乙
    ○○提供照片，供作偽造國民身分證及駕駛執照之用，並冒
    用黃東曙名義申請取得黃東曙在臺灣人壽股份有限公司（以
    下簡稱臺灣人壽公司）之保單契約，再依計劃向臺灣人壽公
    司詐騙得款後，其所欠款項即一筆勾消。乙○○隨即於九十
    三年五月上旬某日，提供其個人照片六張予甲○○作為偽造
    國民身分證、駕駛執照之用，甲○○即將之轉交予「阿義」
    ，由「阿義」於不詳之時間、地點，以不詳方式（無積極證
    據足認係以偽造之「內政部印」公印偽造），偽造其上印有
    偽造之「內政部印」公印文且貼上乙○○照片，惟記載黃東
    曙、葉祥奇、廖進郎、陳賢郎、楊欽仰年籍資料之偽造國民
    身分證五張，並以其事先偽造之「臺中市政府」、「臺中縣
    政府」、「新竹縣政府」鋼印三顆（均未扣案，無積極證據
    足認係在甲○○、乙○○參與後始行偽刻），再分別蓋用「
    臺中市政府」鋼印於該偽造之「黃東曙」、「葉祥奇」國民
    身分證、蓋用「臺中縣政府」鋼印於偽造之「廖進郎」國民
    身分證、蓋用「新竹縣政府」鋼印於偽造之「陳賢郎」及「
    楊欽仰」之國民身分證上；復以不詳方式偽造其上印有「交
    通部駕駛執照製發之章」印文（無積極證據足認係以偽造之
    「交通部駕駛執照製發之章」印章偽造），並貼有乙○○照
    片，但記載黃東曙年籍資料之偽造「黃東曙」駕駛執照上，
    再以先前偽造之「交通部公路總局簽發之章」鋼印（未扣案
    ，並無證據證明係在甲○○、乙○○參與後始行偽造），蓋
    用於該偽造之汽車駕駛執照上，因而偽造「黃東曙」汽車駕
    駛執照一張，足以生損害於黃東曙、葉祥奇、廖進郎、陳賢
    郎、楊欽仰、戶政機關對於國民身分證核發與管理及交通部
    對於駕駛執照核發與管理之正確性。嗣甲○○收受「阿義」
    所交付之上揭偽造之國民身分證、「黃東曙」汽車駕駛執照
    、「阿義」於不詳地點，以不詳方式偽刻之「黃東曙」印章
    一顆及以不詳方式取得之黃東曙戶籍謄本後，將其中「黃東
    曙」國民身分證、汽車駕駛執照、印章及戶籍謄本轉交予乙
    ○○後，即由乙○○出面為下列行為：
  (一)先於九十三年五月十八日，由乙○○持前開偽造之「黃東曙
    」國民身分證、汽車駕駛執照及印章一顆，前往位於臺中市
    ○○路○段二○八之一號之聯邦商業銀行文心分行（以下簡
    稱聯邦銀行）內，佯以黃東曙名義，向聯邦銀行表示要開設
    活期儲蓄存款帳戶，並將上開偽造之「黃東曙」國民身分證
    及汽車駕照，交由聯邦銀行承辦職員，據以核對是否確為黃
    東曙本人申請開戶，而行使該偽造之「黃東曙」國民身分證
    及汽車駕駛執照，足以生損害於黃東曙本人、聯邦銀行及戶
    政機關對於國民身分證、交通部對於汽車駕駛執照核發及管
    理之正確性。乙○○並以上開偽造之「黃東曙」印章接續於
    活期儲蓄存款申請書上之「申請金融卡非約定帳戶轉帳功能
    」、「立約定書」及「金融卡領用簽章」欄、各偽造「黃東
    曙」之印文各一枚，同時亦於其上偽簽「黃東曙」之簽名各
    一枚，共計偽造「黃東曙」之簽名及印文各三枚；又接續於
    存款印鑑卡上偽造「黃東曙」之簽名一枚及印文二枚，而偽
    造完成黃東曙表明願意遵守申請書所載事項及以所蓋用之印
    章作為活期儲蓄存款帳戶印鑑章，而屬私文書之活期儲蓄存
    款申請書及存款印鑑卡後，交付聯邦銀行承辦職員而行使之
    ，並利用不知情之聯邦銀行承辦員，以上開偽造之「黃東曙
    」印章，於戶名：黃東曙，帳號000000000000
    號存摺內頁「留存印鑑」欄，偽造「黃東曙」之印文一枚，
    足以生損害於黃東曙及聯邦銀行對於活期存款開戶管理之正
    確性，並因而領得聯邦銀行所發給之戶名：黃東曙、帳號為
    000000000000號之存摺一本及金融卡一張。
  (二)於同年月十九日，再由乙○○前往位於臺中市○○路七二號
    臺灣人壽公司內，承上開行使偽造私文書及特種文書之概括
    犯意聯絡，冒用黃東曙之名義，以保險單遺失為由，填寫保
    險契約內容變更/復效/補發保險單申請書，而申請補發保險
    單號碼為AIE0000000之保險單（乙○○另申請補發保險單號
    碼為AIE0000000、AIE0000000，要保人均為黃東曙，被保險
    人分別為黃康銘、黃柏儒之保險單，惟其並未於要保人及被
    保險人欄簽名，而無偽造署押或私文書之問題），並於其上
    之「新簽章式樣」、原要保人及被保險人欄均偽造「黃東曙
    」之簽名，而偽造完成黃東曙表明將簽章樣式變更為簽名，
    並申請補發上開以黃東曙為被保險人之保險單之意，而屬私
    文書之保險契約內容變更/復效/補發保險單申請書，交付臺
    灣人壽公司承辦職員戊○○而行使之，足以生損害於黃東曙
    本人及臺灣人壽公司對於保險單管理之正確性。其間乙○○
    並交付上開偽造之「黃東曙」國民身分證，供承辦職員戊○
    ○核對是否確為黃東曙本人提出上開申請，而行使該偽造之
    「黃東曙」國民身分證，足以生損害於黃東曙本人、臺灣人
    壽公司及戶政機關對於國民身分證核發及管理之正確性。
二、嗣因臺灣人壽公司承辦職員戊○○發覺申請補發保險單號碼
    為AIE0000000、AIE0000000之保險契約內容變更/復效/補發
    保險單申請書上，要保人及被保險人欄均未簽名，而以書面
    通知黃東曙本人補正簽名，黃東曙始發覺上情，而報警處理
    ，臺灣人壽公司並配合警方，連絡乙○○到場，嗣於同年月
    二十五日下午四時四十分許，甲○○駕駛車牌號碼Ｖ４─３
    ３４９號自小客車，搭載乙○○前往臺灣人壽公司，並由乙
    ○○獨自進入臺灣人壽公司後，即為在場埋伏之警員當場逮
    捕乙○○，警方並在乙○○身上扣得偽造之「黃東曙」國民
    身分證、汽車駕駛執照各一張及偽造之「黃東曙」印章一顆
    。嗣乙○○接獲甲○○之來電，佯要甲○○前來臺灣人壽公
    司等候，甲○○依約來到後，發現警察在場，隨即駕車逃逸
    ，然仍於臺中市○○街六一之一號前為警查獲，並在其所駕
    駛之自小客車內扣得前開乙○○冒用黃東曙名義申請之聯邦
    銀行帳號000000000000號存摺一本、金融卡一
    張。又警方經甲○○同意，在其位於臺中市○○區○○路二
    段二九二之三號十二樓之一租屋處，扣得偽造之「葉祥奇」
    、「廖進郎」、「陳賢郎」、「楊欽仰」國民身分證各一張
    。
三、案經臺中市警察局第二分局報告臺灣臺中地方法院檢察署檢
    察官偵查起訴。
    理  由
一、訊據被告乙○○固直承曾向證人即共犯甲○○借款，嗣有持
    偽造之黃東曙國民身分證、汽車駕駛執照及印章，並冒用證
    人黃東曙之名義，至聯邦銀行開設前揭活期儲蓄存款帳戶；
    另有於九十三年五月十九日持偽造之黃東曙國民身分證至臺
    灣人壽公司，冒用黃東曙之名義，以保險單遺失為由，申請
    補發保險單號碼為AIE0000000之保險單等情，惟矢口否認有
    何行使偽造特種文書、行使偽造私文書、偽造印文及偽造公
    印文犯行，辯稱：伊並未與共犯甲○○約定，若由伊出面申
    請補發證人黃東曙之保險單，所有債務即可一筆勾銷，是因
    為共犯甲○○毆打伊，強迫伊去做的，當時伊因為沒有錢，
    所以未去驗傷，但伊在被毆打之翌日，即向證人丙○○報案
    ，但當時因為證人丙○○沒有空，所以未製作筆錄，共犯甲
    ○○並未告訴伊要偽造證人黃東曙國民身分證之事，伊並未
    提供照片給共犯甲○○，但是甲○○有強行取走伊之國民身
    分證及駕照，那些偽造國民身分證及汽車駕駛執照上之照片
    ，可能是共犯甲○○去複製的云云。經查：
  (一)上揭犯罪事實，業據證人甲○○於本院審理時證述：被告有
    向伊借款，並已償還部分借款，但嗣後之利息無法繳納，所
    以「阿義」就說，如果被告無法還錢，可以用被告之照片偽
    造證件，「阿義」會代被告還錢給伊，所以伊找被告及綽號
    「阿義」之男子在大江茶藝館談，約定只要被告冒用證人黃
    東曙名義去申請補發保險單，先前之借款就可一筆勾消，伊
    有請被告提供數張照片，並告訴被告是要用來偽造國民身分
    證及駕駛執照之用，後來伊將被告之照片交給「阿義」，「
    阿義」再將偽造完成之證人黃東曙之國民身分證及駕駛執照
    及「葉祥奇」、「廖進郎」、「陳賢郎」、「楊欽仰」之國
    民身分證交給伊，伊再將這些偽造之國民身分證及駕駛執照
    交給被告，偽造之「黃東曙」印章，也是「阿義」交給伊的
    ，伊有叫被告於九十三年五月十八日，持偽造之「黃東曙」
    國民身分證、駕駛執照及印章，至聯邦銀行申辦「黃東曙」
    名義之活期儲蓄存款帳戶，亦有指示被告於九十三年五月十
    九日去臺灣人壽保險公司申請補發保險單，戶籍謄本是「阿
    義」拿給伊的等語（見本院卷第四二至四六頁）甚詳，並經
    證人即被害人黃東曙於警詢及偵查中均證陳：在九十三年五
    月二十四日，臺灣人壽公司郵寄資料給伊，表示伊要辦理保
    險單補發之資料有欠缺，要伊補正，伊很訝異，與臺灣人壽
    公司連絡，才發現遭人冒名辦理保險單補發，伊亦未申請聯
    邦銀行帳號000000000000號帳戶及領取存摺、
    提款卡使用，亦未遺失過國民身分證、汽車駕駛執照及印章
    ，伊之國民身分證，並未授權給被告或證人甲○○申請補發
    保險單等語（見臺灣臺中地方法院檢察署九十三年度偵字第
    一○○○一號偵查卷宗【以下簡稱「偵卷」】第二○、八九
    、九○頁）；證人即臺灣人壽公司承辦人員戊○○於警詢及
    本院九十四年度訴字第五八七號常業詐欺案件（以下簡稱「
    本院前案」）審理時證述：伊承辦保險單契約變更業務，在
    九十三年五月十九日下午二時許，有一位男子持「黃東曙」
    之國民身分證前來辦理，保險單契約補發，伊拿三份申請書
    供該男子填寫，並開立保險單補發工本費收據（收據號碼○
    一三七四四至○一三七四六）供其繳納工本費，該三份保險
    單之要保人均是同一人，被保險人有的是要保人之子女，三
    份格式均相同，該名男子因未攜帶印章前來，所以才將簽章
    樣式變更為簽名，其中兩份被保險人是子女的部分，因背面
    之要保人及被保險人處均未簽名，所以伊將之寄回給證人黃
    東曙，其餘申請書則送臺北總公司審核，嗣伊接獲主管通知
    ，得悉申請人並非原來之要保人，才連絡警方，再通知該名
    男子前來，由警方將之逮捕，而警方在伊公司所逮捕之人（
    即被告），即是前來申請辦理保險單補發之男子等語，均甚
    明確（見偵卷第二一頁、本院九十四年度訴字第五八七號刑
    事卷宗【以下簡稱「本院前案卷」】第二○九至二一一頁）
    ，且有偽造證人黃東曙名義之聯邦銀行活期儲蓄存款申請書
    、存款印鑑卡、臺灣人壽公司保全收件照會單、證人黃東曙
    戶籍謄本、保險單各一份及保險契約內容變更/復效/補發保
    險單二份、保單補發工本費收據三份附卷可稽（見偵卷第二
    七至三二頁、本院前案卷第一九三至一九八頁），復有扣案
    之「黃東曙」、「廖進郎」、「陳賢郎」、「楊欽仰」、「
    葉祥奇」國民身分證、「黃東曙」汽車駕駛執照各一份（以
    上見本院前案卷第八六至九一頁）、偽造之「黃東曙」印章
    、聯邦銀行戶名黃東曙，帳號000000000000號
    之存摺一本（見本院前案卷第九二、九三頁）及金融卡一張
    可資佐憑。
  (二)又扣案之「黃東曙」、「廖進郎」、「陳賢郎」、「楊欽仰
    」、「葉祥奇」國民身分證，經本院依職權送內政部警政署
    刑事警察局鑑定結果，認「一『陳賢郎』、『楊欽仰』、『
    葉祥奇』、『廖進郎』國民身分證上，「內政部印」、底文
    圖案及印刷字跡均與樣張不相符，判係為偽造。二『黃東曙
    』國民身分證背面中正紀念堂螢光圖案及其上之底文圖案及
    印刷字體均與樣張不相符，判係為偽造」等情，有該局九十
    四年七月五日刑鑑字第○九四○○九四二九四號鑑定書（含
    鑑定說明）一份附卷可證（見本院卷第一二六至一三一頁）
    ；另交通部公路總局臺中區監理所並未於六十二年十一月二
    十九日核發扣案之「黃東曙」汽車駕駛執照等情，有該所九
    十四年八月八日中監駕字第○九四○○五九九○一號函及所
    附證人黃東曙之小型車普通駕駛執照登記申請書（發照日期
    為七十年三月三日）在卷可參（見本院卷第一五二、一五三
    頁），足見上開國民身分證及汽車駕駛執照均係偽造，應堪
    認定。
  (三)被告雖否認有與證人甲○○、「阿義」達成協議，由其冒用
    「黃東曙」名義，向臺灣人壽公司申請補發保險單後，其對
    證人甲○○之債務即可一筆勾消等情，而辯稱：係遭證人甲
    ○○毆打，並強迫伊去辦理，並未約定債務可一筆勾消云云
    ，並舉證人即當時在臺中市警察局第六分局擔任偵查員之丙
    ○○警員為證。而證人丙○○於本院審理時證述：伊曾去臺
    中市警察局第六分局調卷，但找不到關於被告所說在九十三
    年間，向伊提起被告向地下錢莊借錢之卷宗，伊亦請第六分
    局之人員，將被告姓名輸入電腦查詢，亦查不到相關資料，
    被告到警局當日，可能是因為警局抓到強盜案件之嫌犯，記
    者都在，當時很忙，伊應該有遞名片告訴被告有空再來找伊
    製作筆錄，至於被告當時有無提到被毆打或是被告有無受傷
    等情，伊已記不起來了等語（見本院卷第四九、五○頁）；
    被告亦於詢問證人丙○○時陳稱：當時是伊去向證人丙○○
    報案表示有一位綽號「東林」（即證人甲○○）之人經營地
    下錢莊，因為伊利息遲繳，所以就被「東林」毆打，證人丙
    ○○交給伊一張名片，並告訴伊看何時可以找到「東林」，
    就可以連絡證人丙○○等語（見本院卷第四九頁）。是由證
    人丙○○之證言及被告上開供述，僅能證明被告係就證人甲
    ○○經營地下錢莊，並因其遲繳利息而遭證人甲○○毆打等
    情，而非因為受證人甲○○強迫去申請補發保險單之事報案
    ，自無法作為被告係遭證人甲○○強迫，已失卻自由意志，
    始冒用證人黃東曙名義，申請補發保險單之有利證明。又被
    告前去臺中市警察局第六分局之時，雖證人丙○○因正在辦
    理重大案件，而無暇為被告製作筆錄，惟由證人丙○○證述
    臺中市警察局第六分局均找不到關於被告報案之相關資料，
    足證被告嗣後即未曾再與證人丙○○聯繫，並製作相關筆錄
    ，以協助證人丙○○查獲證人甲○○，是若被告並無意願與
    證人甲○○共犯如犯罪事實欄所示之犯行，則在證人甲○○
    仍會繼續向其催討債務，或與其一同至聯邦銀行開戶，而有
    甚多機會與證人甲○○接觸之情形下，又何以未再繼續與證
    人丙○○聯繫，並配合警方查獲證人甲○○？是縱被告曾因
    無法償還利息，而遭證人甲○○毆打，亦無法證明被告嗣後
    冒用黃東曙名義所為之犯行，均是出於證人甲○○之脅迫而
    為。再者，被告於警詢時，即已供稱：伊積欠向證人甲○○
    借款，尚積欠七萬元左右，但無法負擔利息，所以證人甲○
    ○開出條件，只要伊去辦理申請保險單補發成功後，該債務
    就一筆勾消，伊方鋌而走險為證人甲○○辦理此事等語（見
    偵卷第一七頁），而與證人甲○○證述被告辦理申請補發保
    險單之代價就是所有債務一筆勾消等情相符，而堪以採信，
    是被告於本院空言否認其去申請補發證人黃東曙之保險單，
    可獲得免除對證人甲○○債務之利益云云，信屬臨訟卸責之
    詞，並無足採。
  (四)又扣案之偽造「黃東曙」、「葉祥奇」、「廖進郎」、「陳
    賢郎」、「楊欽仰」國民身分證各一張及偽造之「黃東曙」
    汽車駕駛執照一張上，均貼有被告之照片等情，業據被告於
    本院準備程序時供陳在卷（見本院前案卷第一○五頁）；並
    有上開偽造之國民身分證及汽車駕駛執照扣案可證。又偽造
    之「黃東曙」國民身分證及汽車駕駛執照上所貼被告之照片
    ，均不相同，且與偽造之「葉祥奇」、「廖進郎」、「陳賢
    郎」、「楊欽仰」國民身分證上之被告照片亦有不同，而偽
    造之「葉祥奇」、「廖進郎」、「陳賢郎」、「楊欽仰」之
    國民身分證上被告之照片，樣式同一，僅其中偽造之「廖進
    郎」國民身分證之照片，為黑白照片，其餘三張則為彩色照
    片。而證人甲○○有向被告拿取其照片數張，並告知被告是
    要用來偽造國民身分證及駕照等情，業據證人甲○○結證在
    卷，已如前述。又被告於偵查中供稱：在九十三年五月上旬
    ，證人甲○○有問伊有無舊照片，伊說沒有照片，證人甲○
    ○就叫伊交付駕照，再將伊駕照上之照片剪下來（見偵卷第
    六九頁）、偽造之「黃東曙」國民身分證之照片，係由伊所
    提供等語（見偵卷第八六頁）；另於本院審理時，供稱：證
    人甲○○係從伊之皮包內，強行取走伊之國民身分證及駕駛
    執照，伊不知道為何會有那麼多伊之照片，可能是證人甲○
    ○去複製的云云（見本院卷第四八頁）；又於本院準備程序
    之初，供陳：是證人甲○○動手打伊，強行取走伊之皮包，
    將裡面之駕駛執照拿走，而伊之國民身分證是先前就被拿走
    ，伊並未另外拿照片給證人甲○○，偽造之「葉祥奇」、「
    廖進郎」、「陳賢郎」、「楊欽仰」國民身分證上伊之照片
    ，證人甲○○係如何取得，伊不清楚等語（見本院前案卷第
    四九頁）；再於本院第二次行準備程序時，則供稱：扣案偽
    造之「黃東曙」國民身分證及汽車駕駛執照、偽造之「葉祥
    奇」、「廖進郎」、「陳賢郎」、「楊欽仰」國民身分證上
    之照片，均係伊的，而「黃東曙」國民身分證上面之照片，
    是證人甲○○自伊機車駕駛執照上剪下來的，「黃東曙」汽
    車駕駛執照之照片，係證人甲○○從伊汽車駕駛執照上剪下
    的，其餘四張照片，則是證人甲○○到伊家裡去向伊拿的云
    云（見本院前案卷第一○五頁），惟旋又改稱：其餘四張照
    片，是證人甲○○到伊家裡，自己拿取的云云（見同上頁）
    ，就證人甲○○如何取得其照片及取得之張數，供詞反覆；
    況偽造之「葉祥奇」、「廖進郎」、「陳賢郎」、「楊欽仰
    」國民身分證上之照片，與偽造之「黃東曙」國民身分證及
    汽車駕駛執照上之照片，樣式完全不同，自無可能係經證人
    甲○○自行複製而成；又縱然偽造之「黃東曙」國民身分證
    及駕駛執照上被告之照片，係證人甲○○自被告之國民身分
    證或駕駛執照上剪下，然若非被告自行提供偽造之「葉祥奇
    」等四張國民身分證上之照片，證人甲○○又焉能知悉被告
    尚有該樣式之照片？再佐以被告既與證人甲○○、「阿義」
    達成協議，由被告冒用證人黃東曙之名義，申請保險單補發
    ，作為債務消滅之交換條件，自應知悉於辦理相關手續時，
    須出示證人黃東曙之證明文件，以供查核，是為遂行其等之
    計畫，被告自有提供其照片供作偽造證件所用之必要。又證
    人甲○○要求被告提供之照片既多達六張，是被告亦應就證
    人甲○○及「阿義」要偽造之證件，應多達六張乙節，有所
    認識，至於被告是否知悉「阿義」所偽造者係何人之證件，
    則無礙於被告對於偽造「葉祥奇」、「廖進郎」、「陳賢郎
    」、「楊欽仰」國民身分證行為之認識，是被告辯稱均不知
    情云云，要難憑採。
  (五)又上開偽造之「廖進郎」、「陳賢郎」、「楊欽仰」、「葉
    祥奇」國民身分證上「內政部印」之公印文及偽造之「黃東
    曙」汽車駕駛執照上「交通部駕駛執照製發之章」之印文，
    除以偽造之公印、印章偽造外，仍有可能係以影印或電腦描
    繪等他方式偽造而成，是在無積極證據證明該偽造之「內政
    部印」、「交通部駕駛執照製發之章」係以偽造之公印、印
    章加以偽造之情形下，本諸罪疑唯輕原則，本院認定該「內
    政部印」、「交通部駕駛執照製發之章」之偽造公印文、偽
    造印文均係以其他不詳方式偽造而成。至內政部警政署刑事
    警察局雖未就偽造之「黃東曙」國民身分證上之「內政部印
    」之公印文是否為偽造乙節，進行鑑定，惟查此應係該扣案
    之「黃東曙」國民身分證上「內政部印」之公印文部分，為
    其上所黏貼被告簽名之標籤紙遮蓋之故，然衡諸常情，該「
    黃東曙」之國民身分證既係非真正，其上之「內政部印」之
    公印文，亦應係偽造者，且基於同上之理由，亦應係以其他
    不詳方法偽造而成，亦堪認定。
  (六)至偽造之「黃東曙」、「葉祥奇」國民身分證上所蓋用之「
    臺中市政府」鋼印、偽造之「廖進郎」國民身分證上蓋用「
    臺中縣政府」鋼印、偽造之「陳賢郎」、「楊欽仰」國民身
    分證上所蓋用之「新竹縣政府」鋼印及偽造之「黃東曙」汽
    車駕駛執照上所蓋用之「交通部公路總局簽發之章」鋼印部
    分，因上開印文無法以實體鋼印印蓋以外之方式偽造，因認
    該部分印文，係以偽造之鋼印蓋用而成，惟因並無其他積極
    證據足認被告有參與偽造「臺中市政府」、「臺中縣政府」
    、「新竹縣政府」、「交通部公路總局簽發之章」鋼印之行
    為，依「疑點利益歸於被告」原則，應為有利於被告之判斷
    ，是認被告並無參與偽造「臺中市政府」、「臺中縣政府」
    、「新竹縣政府」、「交通部公路總局簽發之章」鋼印之行
    為。
  (七)綜上所述，被告所辯，顯係事後卸責之詞，均不足採。本案
    事證明確，被告犯行應堪認定，應予依法論科。
二、論罪部分：
  (一)按國民身分證屬刑法第二百十二條所定之特種文書；又刑法
    第二百十八條所稱之公印，係指印信條例第二條所規定之印
    信，亦即表示公務機關或機關長官資格及其職務之公印而言
    ，俗稱大印與小官章者屬之（最高法院六十九年臺上字第一
    六七六號判例、八十六年度臺上字第四六三一號判決意旨參
    照）；而印信之種類為國璽、印、關防、職章、圖記五種，
    其質料為：國璽用玉質；國民大會、總統及五院之印用銀質
    ；總統副總統及五院院長職章，用牙質或銀質；其他之印、
    關防、職章均用銅質；但得適應當地情形暫用木質或鋁質，
    並得以角質暫製職章；圖記用木質；印信之形式，則為：國
    璽為正方形，國徽鈕；印、職章均為直柄式正方形；關防、
    圖記均為直柄式長方形。但牙質職章為立體式正方形，印信
    條例第二、三條規定甚明。查偽造之「黃東曙」、「葉祥奇
    」、「廖進郎」、「陳賢郎」、「楊欽仰」國民身分證上之
    「內政部印」之印章，係用以表明公務主體之同一性，而為
    內政部於職務上所使用之印信，核屬公印；至其上分別蓋用
    之「臺中市政府」、「臺中縣政府」、「新竹縣政府」鋼印
    及偽造「黃東曙」汽車駕駛執照上之「交通部公路總局簽發
    之章」之鋼印，材質均為鋼質，形狀為圓形，並不符合印信
    條例第二條所規定之質料及形式，且為臺中縣政府、臺中市
    政府、新竹縣政府及交通部公路總局供核發國民身分證、汽
    車駕駛執照所用；另偽造之「黃東曙」汽車駕駛執照上「交
    通部駕駛執照製發之章」部分，其機關全銜之下既綴有「駕
    駛執照製發之章」數字，其非依印信條例規定，由上級機關
    所製發之印信，以表示該機關之資格者甚明，自非公印，均
    僅可認係普通之印章，其印文亦非屬公印文（最高法院六十
    九年臺上字第一六七六號判例、臺灣高等法院臺中分院九十
    三年度上訴字第一一九○號、第一三七六號、臺灣高等法院
    高雄分院九十三年度上更一字第一○四號判決意旨參照）。
    是核被告所為，係犯刑法第二百十六條、第二百十條之行使
    偽造私文書罪（活期儲蓄存款申請書、存款印鑑卡、黃東曙
    為要保人及被保險人之保險契約內容變更/復效/補發保險單
    申請書）、同法第二百十六條、第二百十二條之行使偽造特
    種文書罪（行使偽造之「黃東曙」國民身分證及汽車駕駛執
    照）、同法第二百十二條之偽造特種文書罪（偽造「葉祥奇
    」、「廖進郎」、「陳賢郎」、「楊欽仰」國民身分證部分
    ）、同法第二百十七條第一項偽造印文罪（聯邦銀行戶名：
    黃東曙，帳號：000000000000號存摺內頁「留
    存印鑑」欄之「黃東曙」印文部分）、第二百十八條第一項
    之偽造公印文罪（偽造「內政部印」印文部分）。
  (二)被告就行使偽造私文書、行使偽造特種文書、偽造特種文書
    及偽造印文、公印文之犯行，與證人甲○○及姓名年籍不詳
    ，綽號「阿義」之成年男子間，分別有犯意聯絡及行為分擔
    ，均為共同正犯。
  (三)被告利用無犯罪故意之聯邦銀行成年職員，在戶名：黃東曙
    ，帳號：000000000000號存摺內頁「留存印鑑
    」欄內偽造「黃東曙」之印文一枚部分，係屬間接正犯。
  (四)被告偽造「黃東曙」印章及在活期儲蓄存款申請書、存款印
    鑑卡、黃東曙為要保人及被保險人之保險契約內容變更/復
    效/補發保險單申請書上偽造「黃東曙」之簽名及印文部分
    ，均為偽造私文書之部分行為；偽造私文書及偽造特種文書
    （指偽造「黃東曙」國民身分證及汽車駕駛執照部分）之低
    度行為，均為行使偽造私文書及行使偽造特種文書之高度行
    為所吸收，均不另論罪。被告偽造公印文而偽造國民身分證
    之行為，因偽造公印文之行為，刑法第二百十八條第一項既
    有獨立處罰規定，且刑度較刑法第二百十二條規定者為重，
    故難僅論以刑法第二百十二條之罪（參照司法院大法官釋字
    第八二號解釋意旨）。
  (五)被告於九十三年五月十八日在聯邦銀行，同時行使偽造之「
    黃東曙」國民身分證及駕駛執照之特種文書，為同種想像競
    合犯，依刑法第五十五條規定，從其一之行使偽造特種文書
    罪處斷。被告先後偽造特種文書（偽造「葉祥奇」、「廖進
    郎」、「陳賢郎」、「楊欽仰」國民身分證）、在上開偽造
    之國民身分證上偽造「內政部印」之公印文、行使偽造私文
    書（活期儲蓄存款申請書及存款印鑑卡〔此二份係接續行為
    ，為單純一罪〕、黃東曙為要保人及被保險人之保險契約內
    容變更/復效/補發保險單申請書）及行使偽造特種文書（向
    聯邦銀行及臺灣人壽公司行使偽造之「黃東曙」國民身分證
    及汽車駕駛執照）之犯行，均分別時間緊接，且觸犯構成要
    件相同之罪，顯均係基於概括犯意反覆為之，應依刑法第五
    十六條連續犯之規定，分別論以一罪，並各加重其刑。被告
    所犯上開連續偽造特種文書、連續行使偽造私文書、連續行
    使偽造特種文書、連續偽造公印文、偽造印文五罪間，有方
    法結果之牽連關係，為牽連犯，應從一重之連續行使偽造私
    文書罪處斷。
  (六)如犯罪事實欄所示之犯行，公訴人雖僅就被告向臺灣人壽公
    司行使偽造「黃東曙」國民身分證、行使偽造黃東曙為要保
    人及被保險人之保險契約內容變更/復效/補發保險單申請書
    部分犯行予以起訴，就其餘連續偽造公印文、偽造印文、向
    聯邦銀行行使偽造「黃東曙」國民身分證及汽車駕駛執照、
    行使偽造活期儲蓄存款申請書及存款印鑑卡之私文書、偽造
    「葉祥奇」、「廖進郎」、「陳賢郎」、「楊欽仰」國民身
    分證之犯行，未經起訴，惟該未經起訴部分犯行，既與起訴
    部分犯行有連續犯或牽連犯之裁判上一罪關係，為起訴效力
    所及，本院自應併予審理，附此敘明。
  (七)爰審酌被告於緩刑期間，受證人甲○○及「阿義」之指示，
    ，冒用證人黃東曙名義，申請補發保險單及申請活期儲蓄存
    款帳戶，並偽造「廖進郎」等人之國民身分證，所偽造之證
    件多達六張，情節非輕，且犯罪後雖坦認部分犯行，然仍狡
    詞飾過，圖卸刑責，顯無認錯悔過之意，態度不佳，惟念其
    係因無法負擔重利盤剝，始鋌而走險，誤觸法網，尚未持偽
    造之「葉祥奇」、「廖進郎」、「陳賢郎」、「楊欽仰」國
    民身分證犯罪，對證人黃東曙尚未造成實質上之損害等一切
    情狀，量處如主文所示之刑，並諭知易科罰金之折算標準，
    以示懲儆。
三、聯邦銀行活期儲蓄存款申請書上偽造之「黃東曙」簽名及印
    文各三枚、聯邦銀行存款印鑑卡上偽造之「黃東曙」簽名一
    枚及印文二枚、以黃東曙為要保人及被保險人之保險契約內
    容變更/復效/補發保險單申請書上偽造「黃東曙」之簽名三
    枚及扣案之偽造「黃東曙」印章一顆，均依刑法第二百十九
    條規定宣告沒收；又扣案之偽造「黃東曙」、「葉祥奇」、
    「廖進郎」、「陳賢郎」、「楊欽仰」國民身分證及「黃東
    曙」之汽車駕駛執照各一張（含被告照片各一張），係被告
    犯罪所用及犯罪所得之物，另扣案之聯邦銀行戶名：黃東曙
    ，帳號：000000000000號存摺一本及金融卡一
    張，為被告犯罪所得之物，且為被告或共犯甲○○所有，均
    應依刑法第三十八條第一項第二款、第三款規定宣告沒收；
    又扣案之偽造「黃東曙」、「葉祥奇」、「廖進郎」、「陳
    賢郎」、「楊欽仰」國民身分證各一張、「黃東曙」汽車駕
    駛執照一張及聯邦銀行戶名：黃東曙，帳號：000000
    000000號存摺一本，既均已依刑法第三十八條第一項
    第二款、第三款之規定宣告沒收，其上偽造之「內政部印」
    公印文各一枚及「臺中縣政府」、「交通部公路總局簽發之
    章」、「交通部駕駛執照製發之章」之印文各一枚、「臺中
    市政府」及「新竹縣政府」印文各二枚、上開存摺內頁「留
    存印鑑」欄內偽造「黃東曙」印文一枚，爰不再依刑法第二
    百十九條重為沒收之諭知。
四、至扣案之林宗杰簽發之本票三紙及林宗杰之國民身分證影本
    一張及李明燦（華僑銀行民權分行、帳號00000000
    000000）、莊永杰（彰化銀行潭子分行、帳號000
    00000000000）、莊智勇（泛亞銀行中清分行、
    帳號00000000000000）、洪崇尉（萬泰銀行
    臺中分行、帳號000000000000）、朱芳立（台
    新銀行民權分行、帳號00000000000000）等
    存摺五本、提款卡五張及其餘國民身分證六張，因無法證明
    與本件犯罪有關，又非屬違禁物，爰不予宣告沒收。
據上論斷，應依刑事訴訟法第二百九十九條第一項前段，刑法第
二十八條、第五十六條、第二百十條、第二百十二條、第二百十
六條、第二百十七條第一項、第二百十八條第一項、第五十五條
、第四十一條第一項前段、第三十八條第一項第二款、第三款、
第二百十九條，罰金罰鍰提高標準條例第一條前段，判決如主文
。
本案經檢察官丁○○到庭執行職務。
中    華    民    國    95    年     5    月     3    日
                  刑事第三庭審判長  法  官  張 靜 琪
                                    法  官  賴 妙 雲
                                    法  官  郭 妙 俐
上正本證明與原本無異。
如不服本判決，應於送達後十日內向本院提出上訴狀（須附繕
本），上訴於臺灣高等法院臺中分院。
                                    書記官  陳 玉 芬
中    華    民    國    95    年     5    月     3    日
附錄本案論罪科刑法條全文
刑法第二百十條
偽造、變造私文書，足以生損害於公眾或他人者，處五年以下有
期徒刑。
第二百十二條
偽造、變造護照、旅券、免許證、特許證及關於品行、能力服務
或其他相類之證書、介紹書，足以生損害於公眾或他人者，處一
年以下有期徒刑、拘役或三百元以下罰金。
第二百十六條
行使第二百十條至第二百十五條之文書者，依偽造、變造文書或
登載不實事項或使登載不實事項之規定處斷。
第二百十七條
偽造印章、印文或署押，足以生損害於公眾或他人者，處三年以
下有期徒刑。
盜用印章、印文或署押，足以生損害於公眾或他人者，亦同。
第二百十八條
偽造公印或公印文者，處五年以下有期徒刑。
盜用公印或公印文足以生損害於公眾或他人者，亦同。


司法院資訊處製作；財團法人民間司法改革基金會備份。
